臺灣高雄地方法院民事判決　九十三年度訴字第一七四五號
　　原　　　告　乙○○
　　訴訟代理人　丙○○
　　被　　　告　甲○○
　　訴訟代理人　曾清永律師
當事人間給付租金等事件，經本院於民國九十三年九月二十一日言詞辯論終結，判決
如下：
    主      文
原告之訴駁回。
訴訟費用由原告負擔。
    事實及理由
一、原告主張：緣訴外人蔡元昌產業股份有限公司（下稱蔡元昌公司）於前將其與他
    人共有坐落高雄市○○區○○段四小段第一八０五地號土地內之面積二十二點九
    九坪（即七十六平方公尺）部分出租予訴外人呂莊嫌而由之興建門牌號碼高雄市
    新興區○○○路七五巷一一號房屋居住使用，斯時雙方約定每月租金為新臺幣（
    下同）五十二點二九元，嗣訴外人呂莊嫌於民國六十七年七月二十一日乃將上開
    房屋轉讓予被告，而訴外人蔡元昌公司亦於七十六年一月一日起將系爭土地租賃
    關係移轉予伊承受，詎被告自七十六年一月一日起迄今均未給付任何租金，經伊
    於九十二年十一月二十六日以存證信函催告被告應於七日內清償積欠之租金，而
    該函亦經被告於同月二十七日收受，惟被告於催告期限屆至復拒未給付，伊乃於
    同年十二月八日發函向被告為終止系爭租賃契約之通知，並經被告於同月九日收
    悉，是系爭租約業已合法終止，惟被告迄今並未遷讓交還系爭土地，其於系爭土
    地自屬無權占有而可能獲得相當於租金之利益，而系爭土地於九十二年度之申報
    地價為每平方公尺二萬一千八百五十八元，依法定租率年息百分之十計算，其每
    月可得相當於租金之不當利得為一萬三千八百四十三元，為此乃依租賃及不當得
    利之法律關係訴請判令(一)被告應給付一萬零六百二十五元及自起訴狀繕本送達之
    翌日起至清償日止，按週年利率百分之五計算之利息。(二)被告應自九十二年十二
    月九日起至其交還系爭土地之日止，按月給付一萬三千八百四十三元。
二、被告則以：原告自七十六年一月一日受讓系爭土地租賃契約後即從未承認伊之承
    租人地位，伊乃以原承租人即訴外人呂莊嫌之名義，並以原告為受取人而自七十
    六年一月一日起至八十八年十二月三十一日止逐年將租金提存於鈞院提存所，惟
    原告均未予請求領取，嗣於八十九年十月二十六日，伊另以自己名義給付一萬三
    千六百四十八元之租金予原告，然原告仍以兩造間並無任何租賃關係之存在而予
    退回，經伊再於九十二年七月二十二日給付原告自九十二年七月十八日起往前回
    溯五年內之租金計三千一百三十八元，惟原告仍故意不為受領，此自均屬因可歸
    責於原告之事由而受領遲延，伊就九十二年七月十八日前之租金自不負給付遲延
    之責任，又原告雖於九十二年十一月二十六日催告伊應於七日內給付租金及遲延
    利息計一千六百零三萬零一百七十三元，惟原告請求之金額係屬其自行調整之租
    額而與兩造約定之租金數額不符，其上開催告顯不適法，且伊所積欠之租金總額
    並未達兩年之租額，原告亦不得主張終止租約，是本件兩造間之租約仍合法存在
    ，伊之占有系爭土地自非無權占有而無不當得利可言，原告本件請求均無理由，
    爰聲明請求判決駁回原告之訴。
三、本件原告主張訴外人蔡元昌公司前將系爭土地出租予訴外人呂莊嫌興建上開房屋
    使用，斯時雙方約定每月租金為五十二點二九元，嗣訴外人呂莊嫌於六十七年七
    月二十一日將上開房屋轉讓予被告，而其則於七十六年一月一日起自訴外人陳元
    昌公司受讓系爭土地租賃契約，後其於九十二年十一月二十六日曾以存證信函催
    告被告應於七日內清償積欠之租金及遲延利息計一千六百零三萬零一百七十三元
    ，而該函業經被告於同月二十七日收受，惟被告屆期並未如數給付，其乃於九十
    二年十二月八日發函向被告為終止系爭租賃契約之通知等情，業據其提出與所述
    相符之土地登記謄本、存證信函及回執等件為證，而被告對此亦不爭執，自堪信
    原告此部分之主張為真實，惟被告則另以前揭情詞置辯。經查：
  (一)被告有無積欠租金？
    １、按「債權人受領遲延，或不能確知孰為債權人而難為給付者，清償人得將其
        給付物，為債權人提存之」，民法第三百二十六條定有明文，又「上訴人催
        告支付之租金，為其自行調整之租額，既未經法院判決確定，則被上訴人依
        原定租額提存，尚難謂其非依債務之本旨而為給付，上訴人自不能以欠租為
        由終止租約」，最高法院六十年臺上字第三八五號著有判例意旨可資參照。
        本件原告固主張被告自七十六年一月一日由其承繼系爭土地租約之日起迄今
        均未繳交任何租金云云，惟訴外人呂莊嫌於六十七年七月二十一日將系爭房
        屋之所有權轉讓予被告後，被告即協同原告向高雄市新興地政事務所辦理地
        上權登記，雙方並約定每月租金為五十二點二九元，嗣原告於八十五年十二
        月二十日乃先以高雄第三十二支局第四二二號存證信函要求訴外人呂莊嫌應
        改依系爭土地申報地價之百分之十給付租金，並表示因訴外人呂莊嫌先前所
        為之提存與上開計算金額不符，故均不生清償效力等語，復於八十九年間以
        被告無權占有系爭土地而向本院訴請遷讓房屋，迨被告於八十九年十月二十
        六日給付一萬三千六百四十八元之租金予原告時，亦遭原告以兩造間並無任
        何租賃關係存在為由而予以退回等情，此經本院調閱本院八十九年度訴字第
        一九三０號拆屋還地等事件卷宗核閱無誤，並有存證信函、郵政匯票等件附
        卷可稽，是本件原告於前既否認被告之承租人地位而拒絕受領其所給付之租
        金，此自屬可歸責於原告之事由而受領遲延，而原告要求訴外人呂莊嫌應支
        付之租金乃係其事後自行調整請求之租額，此既非其等先前之協議租額，亦
        未經法院調整租金判決確定，則被告既於受讓系爭房屋時併同承受原承租人
        與地主間使用土地之契約，原告嗣於承受前出租人地位時，於原租額未經合
        意或判決調整前，其自仍應受原租賃契約內容之限制而不得私自調昇，揆諸
        上開規定及說明，被告自仍得依受讓前原約定之每月租金五十二點二九元為
        原告提存以代給付甚明。
    ２、按租賃契約之內容，原則上任由當事人約定，以期充分體現私法自治之民法
        基本理念，惟在租賃之現實交易上，由於出租人多為經濟強者，承租人多為
        經濟弱者，故我國民法為平衡出租人與承租人在契約關係上之實質平等，乃
        設有多項保護承租人之規定，諸如租金數額之限制、租約終止之限制、買賣
        不破租賃及承租人優先承買權之賦予等等，是以在解釋租賃關係中之各項權
        利義務時，自應於無損出租人利益之情形下，依上開原則為有利承租人之認
        定，合先敘明。查本件被告自七十六年一月一日起至八十八年十二月三十一
        日止乃以原承租人即訴外人呂莊嫌之名義為原告提存各年租金計九萬八千七
        百二十一元（以每月租金六百三十二元二角，每年七千五百八十六元四角計
        算）乙節，此有兩造俱不爭執之提存通知書等件附卷足稽，而本件被告原即
        得依受讓前原約定之每月租金額五十二點二九元以為租金債務之清償亦如前
        述，是被告於原告合法調漲每月租金前既僅須按月給付五十二點二九元，其
        於上開期間內所提存之各年金額自均已超出原告所得收取之租金，原告於此
        逾額之給付即均屬不當利得，惟被告就該款項既均已逾債務本旨提存而處於
        原告得隨時受領之狀態，且亦無損於原告受領租金之利益，而被告就此超額
        提存亦因該提存係屬清償提存而不得自行取回，則依前開保護承租人之立法
        意旨解釋，並參酌土地法第一百零三條第四款規定之得以擔保現金抵償之意
        旨，自應認其每次提存之超出約定租金部分均得依次自動抵充次期未付或不
        足之租金而無任意清償之適用始為合理，否則如被告所提存之金額高於約定
        之租金數額時，即遽認其所為之超額提存均不生其他租期租金清償之效力，
        則顯然對承租人之利益有重大之違背而顯失公平，且亦將衍生原告逾額受領
        是否應予遞次附加利息返還之其他爭執，此於兩造自均屬不利益甚明。今被
        告於上開期間內所提存以代給付之金額經計算結果共相當於一百五十七年又
        四個月之租金總額，其所陸續給付者於原告合法調整租金前，已相當於自七
        十六年一月一日起至二百三十二年四月三十日止之租金，則本件被告於九十
        二年十一月二十六日原告催繳租金時，其自未積欠任何租金應堪認定。
  (二)本件被告是否無權占有系爭土地而受有相當於租金之不當利得？
      按「承租人租金支付有遲延者，出租人得定相當期限，催告承租人支付租金，
      如承租人於其期限內不為支付，出租人得終止契約，民法第四百四十條第一項
      定有明文。是以必承租人租金支付有遲延時，出租人始得限期催告承租人給付
      並因其逾期不為支付而終止契約。若承租人就租金之支付並無遲延情事，則出
      租人自不得以承租人經催告逾期不付為由終止契約」，最高法院八十七年臺上
      字第一一００號著有判決意旨可資參照。本件被告迄今並無積欠任何租金之情
      事，且係原告處於受領遲延之狀態業如前述，則揆諸上開說明，原告自不得以
      被告經其於九十二年十一月二十六日限期催告逾期仍未給付租金為由而終止租
      約，是系爭租賃契約既未經合法終止而仍有效存在，被告占有系爭土地自有其
      合法之權源而非無權占有，本件原告主張被告係無權占有而受有相當於租金之
      不當利得云云顯屬無據。
    綜上所述，本件原告當初係因否認兩造間之租賃關係而拒絕受領被告所給付之租
    金，此係屬可歸責於原告之事由而為受領遲延，被告就此本不負給付遲延之責任
    ，而被告復已依法提存相當自七十六年一月一日起至二百三十二年四月三十日止
    之租金而無延欠，原告自亦不得以其經限期催告仍未給付租金為由而主張終止租
    約，是兩造間之系爭租約既未終止，被告自得本於承租人之地位合法占有系爭土
    地，從而，本件原告請求被告應給付積欠之租金一萬零六百二十五元及其遲延利
    息，並自九十二年十二月九日起按月給付相當於租金之不當利得一萬三千八百四
    十三元均無理由，應予駁回。
四、本件為判決基礎之法律關係已臻明確，兩造其餘攻擊防禦方法核與判決結果不生
    影響，毋庸一一論列，併此敘明。
五、據上論結，本件原告之訴為無理由，合依民事訴訟法第七十八條，判決如主文。
中　　　華　　　民　　　國　　九十三　　年　　　十　　　月　　　七　　　日
                                    民事第五庭
~B審判長法官  黃  宏  欽
~B法      官  何  悅  芳
~B法　　　官　謝  雨  真
正本係照原本作成。
如不服本判決，應於送達後廿日內，向本院提出上訴狀並表明上訴理由，如於本判決
宣示後送達前提起上訴者，應於判決送達後十日內補提上訴理由書（須附繕本）。
中　　　華　　　民　　　國　　九十三　　年　　　十　　　月　　　七　　　日
~B法院書記官　洪  育  祺
